臺灣臺中地方法院民事判決
110年度訴字第94號
原      告  胡琬妮  



            胡顥    



            鄭蓉蔚  



共      同
訴訟代理人  楊佳勲律師
被      告  胡兩盛  
訴訟代理人  陳沆河律師
上列當事人間請求請求不動產所有權移轉登記事件，本院於民國
111年4月21日言詞辯論終結，判決如下：
    主      文
被告應將如附表所示不動產所有權移轉登記予原告公同共有。
訴訟費用由被告負擔。
    事實及理由
一、原告主張：其等為訴外人胡兩發之繼承人，如附表所示之不
    動產（門牌號碼臺中市○○區○○路000號，下稱系爭不動產）
    係胡兩發於民國78年8月24日出資向訴外人郭王滿購入，作
    為胡兩發經營之光啟企業股份有限公司（下稱光啟公司）做
    為倉庫、員工宿舍等用途，並借名登記於被告名下。胡兩發
    已於108年11月2日死亡，系爭借名登記關係即告消滅，其等
    自得本於胡兩發繼承人之身分，請求被告移轉登記系爭不動
    產所有權，故依法提起本件訴訟等語，並聲明：被告應將系
    爭不動產所有權移轉登記予原告。
二、被告則以：系爭不動產係其所有，當初僅係委託胡兩發出面
    向郭王滿洽談買賣簽約事宜，並非借名登記等語，資為抗辯
    ，並聲明：原告之訴駁回。
三、本件經法院會同兩造整理並簡化爭點如下（見本院卷一第17
    1頁，並由本院依相關卷證為部分文字修正）：
（一）不爭執事項：
    1.系爭不動產於78年9月7日以同年7月24日之買賣為原因，
      登記所有權人為被告（見本院卷一第75至85頁）。
    2.胡兩發為原告之父親、被告之兄，於108年11月2日死亡，
      原告3人為其繼承人。
    3.郭王滿於73年6月12日向訴外人林王省購得系爭不動產（
      見本院卷一第49至59頁），嗣由胡兩發出面於78年8月24
      日向郭王滿購買系爭不動產（見本院卷一第133頁）【至
      於胡兩發是自己購買或為被告購買則有爭執】。
    4.系爭不動產為光啟公司所占用，並作為倉庫、員工宿舍及
      廚房使用。
（二）爭點：
      原告以系爭不動產係其父胡兩發借名登記於被告名下，該
      借名委託契約於胡兩發死亡後即告終止為由，訴請被告將
      系爭不動產移轉登記予原告，有無理由？
四、本院的判斷：
（一）所謂借名登記，指當事人約定一方將自己之財產以他方名
      義登記，而仍由自己管理、使用、處分，他方允就該財產
      為出名登記之契約，是出名人與借名者間應有借名登記之
      意思表示合致，始能成立借名登記契約。又不動產登記當
      事人名義之法律關係原屬多端，主張借名登記者，自應就
      該借名登記之事實負舉證責任（最高法院102年度台上字
      第1833號判決看法相同）。我國不動產物權採取登記制度
      ，不動產登記名義人通常即為所有人，實為社會之通念，
      故於訴訟上主張不動產登記名義人非實際所有人而屬借名
      登記者（即本件原告之被繼承人胡兩發），應就其與出名
      人（即被告）於何時、何地、以何方式為借名之要約、承
      諾，及意思表示之合致等攸關系爭借名登記契約成立要件
      之事實，負舉證之責，且應證明至使法院確信其主張系爭
      借名登記契約存在之程度，始得謂已盡其舉證責任。又依
      民事訴訟法第282條規定，原告就上揭利己之待證事實，
      茍能證明在經驗法則或論理法則上，足以推認該待證事實
      存在之間接事實，自無不可，非以直接證明該待證事實為
      必要。
（二）本院綜合以下之事證，認為原告主張系爭不動產為胡兩發
      出資購入為有理由：
　　1.本件係由胡兩發出面與郭王滿洽談並簽約購買系爭不動產
      （見不爭執事項⒊），且買賣契約書、過戶繳納地價稅、
      土地增值稅、規費、契稅單據及所有權狀由胡兩發所持有
      ，嗣被告於108年8月9日始向地政機關申請補發權狀，107
      年以前之歷年地價稅、房屋稅收據均由胡兩發或其繼承人
      保管持有，亦為兩造所不爭執（見本院卷二第224至225頁
      ）。衡諸常情，借名登記之當事人通常約定由借名人執有
      管理地政事務所發給之不動產所有權狀，使借名之不動產
      不致遭出名人擅自處分，以保障借名人之自身權益（最高
      法院108年度台上字第574號判決看法相同），是原告主張
      胡兩發方為系爭不動產之真正所有權人，即非無據。被告
      雖辯稱當初是因為其父即訴外人胡建興以被告甫自軍中退
      伍不久，欠缺社會經驗，遂要胡兩發協助被告購買系爭不
      動產，並因胡建興安排其前往大陸地區管理公司，被告遂
      將系爭不動產權狀交給胡兩發，因其當時未婚，不便將權
      狀等資料攜往大陸地區，遂又將之交給胡兩發保管。嗣大
      陸地區公司於107年結束營業，被告返回國內並向胡兩發
      索要權狀，然因胡兩發罹癌治療不便翻找，遂由被告再向
      地政機關申請補發云云（見本院卷一第297至299頁）。然
      被告原具狀辯稱系爭不動產買賣之際其已前往大陸地區工
      作，遂委由胡兩發出面購買系爭不動產云云（見本院卷一
      第133頁），其辯解前後不一，已難憑採。遑論，若系爭
      不動產果為被告所有，被告豈有自73年購入後至107年始
      向胡兩發索要權狀之理？益證被告所辯與常理不符。
　　2.借名登記者，謂當事人約定一方將自己之財產以他方名義
      登記，而仍由自己管理、使用、處分，他方允就該財產為
      出名登記之契約，故出名人除將姓名出借供登記外，就該
      財產並無實質管理、使用，或處分之權能，即該出名者僅
      為名義上之所有權人，實質上仍由借名者享有該財產之使
      用、收益及處分權，並負擔因此所生之義務（最高法院10
      4年度台上字第2070、1570號判決看法相同）。經查，系
      爭不動產於購入後作為胡兩發擔任負責人之光啟公司作為
      倉庫、員工宿舍及廚房使用（見不爭執事項⒋，另見本院
      卷二第224至225頁），又系爭不動產於108年以前之地價
      稅、房屋稅稅單均由胡兩發或其繼承人持有，業如前述，
      若胡兩發非系爭不動產所有權人，自無從任意占有系爭不
      動產使用收益，更無支付相關稅捐之必要，足見原告主張
      確屬有據。至被告雖質疑胡兩發或其繼承人並未實際支出
      上述費用，而係以光啟公司之資金支付云云，固聲請本院
      調取本院110年度易字第1716號侵占刑事案件卷宗為證，
      雖證人即光啟公司廖裕嬌於偵查中曾證稱將光啟公司之款
      項用於繳納公司負責人、股東之地價稅、房屋稅、信用卡
      等費用等情（見他2177卷第144頁），然檢察官或本院刑
      事庭均未認定此部分犯罪事實（見本院卷一第439至443頁
      、本院卷二第139至158頁）。遑論，胡兩發或原告胡琬妮
      縱以侵占光啟公司資金之方式支付相關稅捐，亦屬其等應
      否另行負擔刑責或民事損害賠償責任問題，若系爭不動產
      並非胡兩發所有，其等焉有甘冒刑責而為被告支付相關稅
      捐之理？反觀被告辯稱身為系爭不動產所有權人，卻從未
      支付相關稅捐，而直到108年始申請補發權狀另開始繳納
      相關稅捐，亦顯與常情不符，所辯亦無可採。
　　3.又依被告與胡兩發間以通訊軟體「LINE」對話內容所示，
      被告於108年6月7日傳送「如果經營理念不合是不是好聚
      好散。我們這一代就把資金資產分一分。各走各的。都是
      親兄弟什麼都好談。你資金或公司任何一樣都不給老六（
      按：指證人胡煉榮）。現這時代哪有可能再白手起家的機
      會。不要走到親兄弟變仇人。三思阿（啊）」等語，胡兩
      發則回應：「你找機會與我說清楚」、「你還是不知道老
      六做了什麼事　還硬不認錯」等語。嗣被告於同年月8日
      回應「好」、「最好是我們兩個人」、「什麼時候有空」
      等語，胡兩發回覆稱：「今天人在外面」等語。嗣被告於
      同年月13日詢問胡兩發「三哥今天有沒有空」，胡兩發回
      答「晚上看看　目前身體有點不適」等語，被告則表示「
      沒關係。養病先。最好是我們二個人談就好」等語。其後
      ，被告於同年月20日、21日再度詢問胡兩發「身體有沒有
      好一些」、「看什麼時候有空找妳談一談」等語，胡兩發
      則表示「下午4點」。嗣被告再於同年月26日表示「老六
      說是不是能看他在大陸幸（辛）苦打拼二十多年。獨立森
      林那房子也能給他」、「有關公司業務的問題。是不是能
      考量一下下。要放棄真的很可惜」、「是不是公司那（拿
      ）一筆錢出來。再成立一家新公司。因為都要人權認證。
      這產品是妳創出來的。放棄他真的可惜若不繼續都要坐吃
      山空」、「只能（要）能財務透明。相信還能創造一番作
      為。我跟老六都希望妳去好好的治療」、「網板這方面可
      以自己做。省下多餘的開支」、「還是有時間我在跟你聊
      」等語，又於同年月27日表示「還是我也退出。給Alice
      全部處理」、「我希望也能有十萬美元跟206」等語，胡
      兩發則回稱「太不要臉了」等語，被告表示「討論」、「
      還是有什麼想法」等語，胡兩發則陸續以「多不用付（負
      ）責任的嗎」、「太過份了」、「一人五萬走人幹氣死了
      」、「去死一死」等語，被告再回稱「責任也是要負責」
      等語，胡兩發則回覆「你們倆跟（根）本就沒有什麼能力
      　在台灣能有什麼作為　不要在（再）多說了　大陸那套
      台灣行不通的　告（靠）一張嘴作不出產品　開發的東西
      作法笨死了到現在還在修改作法料損失死了　還在自己以
      為是　新產品公司一定不接受　怕死了　最勵（厲）害的
      是還有出貨不收錢的每年多有　什麼CEO啊業務加薪加年
      終獎金 還在臭屁什麼 錢欠一大堆還在大聲 幹！」等語
      （見本院110年度易字第1716號卷一第275至283頁）。自
      上述對話內容來看，乃被告與胡兩發商討公司是否繼續經
      營及財產分配問題，被告主動向胡兩發表示想要「十萬美
      元跟206」，而系爭不動產之門牌號碼即為206號，且被告
      亦不爭執該段對話所指「206」即系爭不動產，僅辯稱：
      因系爭不動產長年作為光啟公司使用，故被告要討回系爭
      不動產，並要求胡兩發將光啟公司之資產其中美金10萬元
      分給被告作為退出公司之條件云云（見本院卷一第299至3
      01頁），惟如系爭不動產果為被告所有，被告應係向胡兩
      發要求「返還」系爭不動產，豈有向胡兩發表示其「也想
      要」系爭不動產之意，益證系爭不動產確非被告所有，而
      係被告向胡兩發表示以系爭不動產及美金10萬元作為其退
      出光啟公司之條件，若系爭不動產非胡兩發所有，被告亦
      無向胡兩發提出上述要求之理，堪認原告主張系爭不動產
      實為胡兩發購買並借名登記於被告名下為真正。
　　4.至於胡兩發當初出面向郭王滿購買系爭不動產時資金來源
      ，兩造均自承未提出任何證物為佐（見本院卷二第224頁
      ），然本件既係原告出面與郭王滿訂立買賣契約並完成交
      易，自亦包括交付款項部分，而綜合上開事證，本院認已
      足以證明原告主張為真正，尚不因原告未能提出資金來源
      一事，而動搖本院業已形成之心證。
　　5.又系爭不動產於108年9月4日設定696萬元之最高限額抵押
      權給訴外人台中商業銀行股份有限公司，擔保債務人為被
      告（見本院卷一第75頁），然斯時被告業已向臺中市豐原
      地政事務所申請補發系爭不動產所有權狀，業如前述，本
      院認為胡兩發持有權狀之目的本即在避免出名人即被告任
      意處分系爭不動產，被告卻以補發之方式取得新的權狀，
      進而設定上開最高限額抵押權，自無從憑此認被告為實際
      所有權人。
　　6.證人胡煉榮於本院具結證稱：系爭不動產係為被告所有，
      當初公司賺錢時我父親胡建興擔心我們有錢亂花，要求我
      們兄弟陸續購買不動產，包括我自己也有，當時我還在讀
      書，其他兄弟已經出社會，他們必須自己拿出部分的錢，
      其他是用公司賺的盈餘分配。系爭不動產主要由我父母住
      ，胡兩旺、被告他們也會住，但之後交給公司當作宿舍，
      具體時間我不清楚。當作員工宿舍沒有另外支付租金，因
      為兄弟間沒有算的那麼清楚，系爭不動產的稅捐都是由公
      司支出的，系爭不動產交易過程我不清楚等語（見本院卷
      二第195至202頁），然則證人胡煉榮對於交易過程自承並
      不清楚，本院無從憑此認定其所述為真正。
（三）原告本於胡兩發繼承人之地位，訴請被告移轉登記系爭不
      動產所有權，為有理由：
    1.借名登記者，謂當事人約定一方將自己之財產以他方名義
      登記，而仍由自己管理、使用、處分，他方允就該財產為
      出名登記之契約，其成立側重於借名者與出名者間之信任
      關係，性質與委任關係類似，應類推適用民法第550條規
      定，因當事人一方死亡而消滅。此際借名者或其繼承人自
      可依借名契約消滅後之借名標的物返還請求權請求出名者
      或其繼承人返還該標的物（最高法院103年度台上字第240
      5號、104年度台上字第1399號判決看法相同）。又繼承人
      有數人時，在分割遺產前，各繼承人對於遺產全部為公同
      共，民法第1151條定有明文。
    2.胡兩發既為系爭不動產實際所有權人，並將之借名登記於
      被告名下，業如前述。又胡兩發於108年11月2日死亡，原
      告為其繼承人（見不爭執事項⒉），且系爭借名登記關係
      並無因契約另有訂定或因事務之性質不能消滅之情形，從
      而原告主張系爭借名登記關係已因胡兩發死亡而消滅，並
      基於系爭借名登記關係所生之借名標的物返還請求權，請
      求被告將系爭不動產所有權移轉登記給原告公同共有，即
      屬有據。
五、結論：
    綜上所述，原告本於借名登記及繼承之法律關係，訴請被告
    將系爭不動產所有權移轉登記給原告公同共有，為有理由，
    應予准許。
六、本件事證已臻明確，兩造其餘攻擊防禦方法及證據，經本院
    斟酌後，對於判決之結果不生影響，故不再逐一論列，併此
    敘明。
七、訴訟費用負擔之依據：民事訴訟法第78條。
中　　華　　民　　國　　111 　年　　5 　　月　　5 　　日
                  民事第五庭    法　官　施懷閔
以上為正本係照原本作成。
如對本判決上訴，須於判決送達後20日內向本院提出上訴狀（須
附繕本）。如委任律師提起上訴者，應一併繳納上訴審裁判費。
中　　華　　民　　國　　111 　年　　5 　　月　　5 　　日
                                書記官　張宏賓
【附表】
土地部分：
編號  縣市 鄉鎮市區  段 地號 面積(㎡) 權利 範圍 備註 １ 臺中市 神岡區 新圳 985 293.68 全部 重測前為圳堵段494-5地號 
建物部分：
編號 建號　　 建物門牌　 建築式樣及層數 樓層面積(㎡)　 權利範圍 備註 ２ 臺中市○○區○○段000○號 臺中市○○區○○路000號 加強磚造 2層 總面積124.5 一層：84.52 二層：39.98 全部 1.重測前為圳堵段26建號 2.住家用 ３ 臺中市○○區○○段000○號  磚造 1層 總面積36.30 全部 1.重測前為圳堵段27建號 2.工業用